【裁判字號】    87,上,1261
【裁判日期】    890509
【裁判案由】    確認派下權存在
【裁判全文】
臺灣高等法院民事判決  八十七年度上字第一二六一號
      上  訴  人  甲○○
      訴訟代理人  陳昌義律師
      被  上訴人  謝石獅（即祭祀公業謝合成之管理人）
                              住台北市○○街四四六巷七號
      訴訟代理人  侯福仁律師
右當事人間確認派下權存在事件，上訴人對於中華民國八十七年七月二十九日臺灣臺
北地方法院八十六年度訴字第四一七六號第一審判決，提起上訴，本院判決如左：
    主    文
上訴駁回。
第二審訴訟費用由上訴人負擔。
    事    實
甲、上訴人方面：
一、聲明：
  (一)原判決廢棄。
  (二)確認上訴人就祭祀公業謝合成有派下權存在。
  (三)第一、二審訴訟費用由被上訴人負擔。
二、陳述：除與原判決記載相同者，茲引用之外，補陳略稱：
  (一)上訴人雖因年代久遠當時台灣戶籍資料尚未建立（日據時代明治三十九年之前）
    ，而無法舉出謝林氏月為祭祀公業之設立人之一之直接證據，但若能由其他間接
    證據，證實確為任一設立人之繼承人，亦應享有派下權。
  (二)本案經鈞院向台北市松山區公所調取謝石獅於民國八十年九月間申請辦理祭祀公
    業謝合成派下員名冊公告相關資料，其中有關祭祀公業謝合成沿革所載「本公業
    （祭祀公業謝合成）乃是先祖謝烏獅本著慎終追遠的心態及為了使後代子孫亦能
    緬懷前人，克盡孝道而於民國前十八年出資置產，並自任管理人。」，並條列該
    公業財產清冊乙份，謂有台北市○○區○○段一小段八四地號等四筆土地，經上
    訴人多方查訪，得知上開四筆土地原地號分別為上塔悠二二二、二二二─一、二
    二二─二、二二三地號，經查上開土地日據時期土地台帳資料顯示，二二二─一
    、二二二─二地號於昭和五年（即民國十九年）五月十日處分，下方業主乙欄記
    載「祭祀公業謝合成」，迨至昭和八年（即民國二十二年）列載「八年地租改正
    ，八年六月十日處分」，下方業主乙欄再列「管理」「謝烏獅」字樣顯係並非被
    上訴人所稱其先祖謝烏獅於民前十八年出資置產並自任管理人，此從該公業尚有
    部分土地其管理人登記為謝和尚，如依被上訴人之主張，該祭祀公業係由謝烏獅
    出資購置並自任管理人，而依被上訴人所提出之祭祀公業派下子孫系統表，謝烏
    獅僅有謝王仔一子，謝王仔再傳謝春長等七子，其中五子絕嗣，僅有謝春風傳謝
    石獅、謝石象二人，謝春生傳謝進興一人，其謝烏獅以下之子孫系統表根本無謝
    和尚，如謂該公業係由謝烏獅購置財產設立，豈有由謝和尚擔任祭祀公業管理人
    之餘地？
  (三)另有關該祭祀公業名下四筆土地，被上訴人於原審訴訟進行迅即私自變賣一空，
    得款數千萬元，試想一個設立已近百年（依被上訴人之主張於民前十八年設立）
    之祭祀公業綿延至今竟只有派下員三名，且八十年間被上訴人向台北市松山區公
    所申請辦理祭祀公業謝合成派下員名冊公告時，所提出之土地登記謄本所載土地
    所有權係「祭祀公業謝合成」「管理者謝『鳥』獅」，與被上訴人所主張該祭祀
    公業係由其先祖謝「烏」獅設立，謝「鳥」獅、謝「烏」獅是否為同一人或另有
    他人殊有疑義，再者被上訴人既然主張該祭祀公業係其先祖謝烏獅於民前十八年
    出資設立，何以土地登記簿當時並未有管理人謝烏獅之記載？遲至四十年後之昭
    和八年（即民國二十二年）方再列管理人謝烏獅。
三、證據：除援用第一審所提證據外，補提：祭祀公業謝合成沿革乙份、祭祀公業謝
    合成財產清冊乙份、土地登記謄本四份、祭祀公業謝合成派下子孫系統表乙份、
    百歲年齡生相對照表乙份、台北市松山區公所北市松民字第八七二一一二九一０
    ０號函乙份、台北市松山區公所北市松民字第二一六００號函影本乙份等為證。
乙、被上訴人方面：
一、聲明：
  (一)駁回上訴。
  (二)第二審訴訟費用由上訴人負擔。
二、陳述：除與原判決記載相同者，茲引用之外，補陳略稱：
  (一)按當事人主張有利於己之事實者，就其事實有舉證之責任，民事訴訟法第二七七
    定有明文。本件上訴人主張其曾祖母謝林氏月為系爭公業設立人之一，就此項事
    實，上訴並無法舉證加以證明，其主張自不足採。
  (二)上訴人指謝媽黃氏為謝合成之妻，並無任何證據足以證明。又謝媽黃氏之墓碑，
    僅刻載「孝男三大房立石」（非如上訴人所稱之「子孫三大房立」），並未載明
    其姓名，自亦無法證明其為上訴人主張之謝純良、謝泉及謝和尚等三人。查上訴
    人曾主張謝純良係謝再成或謝興旺之子，如謝媽黃氏係謝合成之妻，謝純良即不
    可能謝媽黃氏之「孝男」。
  (三)上訴人於原審提出所謂「祖宗牌位記載」照片，用以證明供奉於公廳之祖宗牌位
    ，上訴人高祖父謝興旺及曾祖父母謝純良、謝林氏月等皆列名其中。按私文書應
    提出其原本，民事訴訟法第三百五十二條第二項定有明文。上訴人僅提出文書照
    片，不僅模糊無從辨認，且有偽造變造可能，依法自不得作為證據。
  (四)按祭祀公業之派下，係指祭祀公業之設立人及其繼承人而言。若非祭祀公業之設
    立人或其繼承人，縱令其係享祀之子孫，亦不能成為祭祀公業之派下。上訴人所
    舉上述證據，並不能證明其曾祖父謝純良係享祀人謝合成後代三大房之長房；縱
    令謝純良係三大房中之長房，上訴人既無法證明謝純良一房中之何人為系爭公業
    之設立人，其主張因長房繼承而成為系爭公業之派下，自非有理。
  (五)上訴人主張其曾祖母謝林氏月為系爭公業設立人之一，並未以被上訴人申報之「
    沿革」記載，為其所憑之證據，自難因被上訴人未能提出此項「沿革」，即認上
    訴人之主張為正當。
三、證據：除援用第一審所提證據外，補提：原土地所有權人應領抵價地之權利價值
    計算表、土地登記謄本影本、台北市松山區公所北市松民字第二０五四四號函影
    本各乙份為證。
丙、本院依職權函請台北市松山區公所調閱祭祀公業謝合成管理人謝石獅於八十年九
    月間申請辦理派下員名冊公告時，所檢附之派下員名冊、系統表、財產清冊、規
    約及祭祀公業之沿革等有關資料。
    理    由
一、本件上訴人主張：謝氏宗族於明朝崇禎年間即由大陸遷台開墾，族人聚居於現在
    台北市松山區上塔悠一帶，傳至先祖謝合成後頗有一番氣象，至其子謝再成（生
    於嘉慶乙丑年，卒於清咸豐辛亥年）則傳有子孫三大房，分別為長房謝純良、二
    房謝泉、三房謝和尚，惟長房謝純良已於甲午戰爭後之抗日活動中喪生，其妻謝
    林氏月乃與二房謝泉、三房謝和尚商議設立祭祀公業方式以利將來族人尋根，三
    方決議由長房與二房共業之土地登記為祭祀公業謝合成（下稱系爭公業），並由
    二房次男謝鳥獅擔任系爭公業之管理人；而長房與三房共業之土地亦登記為祭祀
    公業謝合成，由三房謝和尚擔任管理人。嗣謝鳥獅、謝和尚陸續於抗日活動中犧
    牲，因其無後代子孫而絕嗣，至二房謝泉之長男謝烏獅則傳有長男謝王仔、謝王
    仔另傳有次男謝春風，而目前系爭公業管理人謝石獅則為謝春風之長男。另長房
    遺孀謝林氏月之媳婦仔謝呂氏西，因謝林氏月於明治二十九年十一月間，為其主
    婚招洪烏灶為贅夫而轉換為養女身分，其中謝呂氏西與洪烏灶所生之三男謝金榮
    則為上訴人之父。故依此繼承系統顯示，上訴人為長房謝純良之直系血親卑親屬
    ，就系爭公業而言，自是有派下權存在，然被上訴人於八十年間竟漏列上訴人為
    派下員而逕向台北市松山區公所申報並公告系爭公業派下員名冊，侵害上訴人為
    系爭公業之派下員權利，為此提起本件訴訟，以確認上訴人就系爭公業有派下權
    存在等語。
二、被上訴人則以：主張有利於己之事實者，就其事實有舉證之責任，本件上訴人主
    張其曾祖母謝林氏月為系爭公業設立人之一，上訴並無法舉證加以證明，其主張
    自不足採。況謝呂氏西係謝純良遺孀謝林氏月單獨收養之媳婦仔，自與謝純良無
    關，抑且謝林氏月雖於明治二十九年十一月間主婚將其嫁給洪烏灶，惟此係普通
    婚姻入戶，並非招贅婚，至大正二年四月二日謝呂氏西與洪烏灶至戶政機關申請
    更正為「招夫補訂正」，惟當時謝林氏月業已死亡，從而，謝林氏月與謝呂氏西
    即無從成立收養契約，是此，該房派下之繼承權亦因謝純良亡故後而絕嗣，上訴
    人就系爭公業並無派下權存在等語，資為抗辯。
三、按祭祀公業之設立人及其繼承人，稱之為派下。派下係公業社團之社員，得參與
    各該公業目的之推行，並依其公業之目的性質，對於公業有一定之權利及義務。
    而派下權乃派下對於公業所有之權利及義務之總稱。又祭祀公業為派下全體公同
    共有，而派下員之多寡，於其公同共有權利之大小，有不可分之牽連關係，故派
    下權非僅係身分權，並為財產權之一種，自得為確認之標的。經查上訴人主張伊
    為系爭公業之派下之事實，業為被上訴人所否認，則上訴人就系爭公業有無派下
    權存否即屬不明確，依前揭說明，上訴人提起本件系爭公業派下權確認之訴，即
    無不合，合先敘明。
四、上訴人主張之事實，固據提出其製作之祭祀公業謝合成之沿革（原審卷第七至八
    頁）、剪報影本（原審卷第九頁）、土地登記謄本影本六份（原審卷第十至十七
    頁）、謝王仔戶籍謄本（原審卷第五二至五五頁）、謝呂氏西戶籍謄本（原審卷
    第五七至六二頁）、葉金戶籍謄本（原審卷第九三至九四頁）、謝文戶籍謄本（
    原審卷第九五）、謝番戶籍謄本（原審卷第九六至九九頁）、照片二張（原審卷
    第五十頁）、祭祀公業謝合成財產清冊（本院卷第七十七頁）、土地謄本四份（
    本院卷第七八至八三頁）、祭祀公業謝合成派下子孫系統表（本院卷第八四頁）
    、百歲年齡生相對照表（本院卷第八五頁）、台北市松山區公所北市松民字第八
    七二一一二九一００號函（本院卷第八六至八七頁）、台北市松山區公所北市松
    民字第二一六００號函（本院卷第八八至八九頁）為證，惟按祭祀公業之設立人
    及其繼承人，均得為派下，並有派下權。至公業設立人之繼承人全部，因設立人
    之死亡而取得派下權者，不問其為男、女或嗣子、養子均平等取得此權，惟當時
    因女子，原則上並無遺產繼承權，故除有特殊情形（如無男子繼承人而招婿並未
    出嫁者）外，亦不得取得派下權（台灣民事習慣調查報告第七四○、七四一頁參
    照，法務通訊雜誌社印行，民國八十一年三月版）。依此，上訴人主張伊為祭祀
    公業謝合成之派下，自須證明其為祭祀公業謝合成之設立人或其繼承人，始得享
    有系爭公業之派下權。再按當事人主張有利於己之事實者，就其事實有舉證之責
    任，民事訴訟法第二百七十七條定有明文。又民事訴訟如係由上訴人主張權利者
    ，應先由上訴人負舉證之責，若上訴人先不能舉證，以證實自己主張之事實為真
    實，則被上訴人就其抗辯事實即令不能舉證，或其所舉證據尚有疵累，亦應駁回
    上訴人之請求（最高法院於十七年上字第九一七號判例參照）。其次，當事人對
    於他造主張之事實，於言詞辯論時不爭執者，視同自認，民事訴訟法第二百八十
    條第一項前段亦定有明文，惟此種擬制之自認，在言詞辯論終結前，均可為追復
    爭執之陳述，以撤銷其效力（最高法院十八年上字第一五號判例參照）。本件被
    上訴人否認上訴人為系爭公業之派下，並辯稱上訴人所提出之證據，尚不足以證
    明其為系爭公業之派下等語。經查：
  (一)上訴人就系爭公業繼承系統之沿革說明分析，顯見其係主張長房謝純良之遺孀謝
    林氏月與二房謝泉、三房謝和尚等三人共同設立祭祀公業謝合成，惟被上訴人自
    始即否認謝林氏月為系爭公業之設立人，而上訴人亦於八十七年一月二十一日言
    詞辯論期日，自承謝林氏月為系爭公業設立人之事實，因資料久遠毀損，已無從
    舉證等語（見原審八十七年一月二十一日言詞辯論筆錄，原審卷第七三頁），本
    院審理中，上訴人復自認「沒有直接證據」（見本院卷第一一○頁），是此，上
    訴人既未能證明謝林氏月係系爭公業之設立人，無論上訴人是否為謝林氏月之繼
    承人，依前揭派下權取得之說明，已無從取得系爭公業之派下權。
  (二)上訴人主張其以謝純良之直系血親卑親屬資格，就系爭公業有派下權存在云云，
    惟姑不論上訴人始終未說明其曾祖父謝純良是否為系爭公業之設立人，益有進者
    ，上訴人對謝純良之父究為何人，亦有前後陳述不一之情形，以上訴人於起訴時
    所表示之沿革說明來看，其係主張享祀者謝合成，先傳子謝再成，再由謝再成傳
    子謝純良、謝泉、謝和尚等三房（見原審卷第七至八頁）；其後於原審第一次言
    詞辯論期日時，上訴人另提出繼承系統表，復表示享祀者謝合成直接傳有三大房
    ，即為謝純良、謝泉及謝和尚（見原審卷第三二頁）；嗣上訴人於八十七年七月
    二十二日原審言詞辯論期日時，又表示謝合成與謝再成應非同一人（見原審一七
    九頁）；而被上訴人提出上訴人亦無爭執之請求區公所調解書（上訴人所製作）
    內所記載之繼承系統表，又表示謝合成所傳之三大房為謝興旺（長房）、謝土根
    （二房）、謝泉（三房），其中謝興旺則為謝純良之父等情（見原審卷第二○一
    至二一一頁）。則由是觀之，謝純良之父究為謝再成、謝合成、抑或謝興旺，均
    未能從上訴人之陳述內容中一窺究竟。是此，縱上訴人為謝純良之繼承人，惟上
    訴人始終未能釋明謝純良是否為系爭公業之設立人或謝純良與享祀者謝合成間之
    繼承關連（且與其起訴時主張謝林氏月為系爭公業之設立人乙節，亦有矛盾），
    依前揭派下權取得之說明，亦難認定上訴人確為系爭公業之派下。至上訴人再主
    張被上訴人於原審繫屬之初，主要係爭執上訴人祖母謝呂氏西與謝林氏月或謝純
    良間之繼承關連，並無明確爭執或否認謝純良係系爭公業之派下，但自八十七年
    三月四日原審言詞辯論期日後，即明白表示否認謝純良與系爭公業有派下關係，
    故而上訴人強烈主張先前被上訴人就謝純良有系爭公業派下權適格已視同自認云
    云，惟查，上訴人於起訴之初係主張謝林氏月為系爭公業之設立人，因而辯論爭
    點在於謝林氏月是否為系爭公業之設立人以及謝呂氏西是否為謝林氏月之繼承人
    。其後八十七年一月二十一日上訴人表示無法證明謝林氏月係系爭公業之設立人
    後，雙方辯論焦點逐漸移至謝純良與系爭公業之關連，而被上訴人隨即於八十七
    年三月四日為否認之陳述，是縱使被上訴人於前訴訟程序未明確表示否認謝純良
    為系爭公業派下之資格，惟綜觀全辯論意旨，應認被上訴人就上訴人此一主張事
    實已有爭執，揆諸上開說明，並無從認定有擬制自認之效力。其次，上訴人雖否
    認被上訴人抗辯事實及所提舊土地登記簿謄本、手抄謝氏宗族牌位表等證據資料
    之真正，惟上訴人就其主張之事實尚未能舉證，縱被上訴人就其抗辯事實即令不
    能舉證，或其所舉證據尚有疵累，揆諸前揭說明，亦應駁回上訴人之請求。
  (三)按「祭祀公業係以祭祀祖先為目的而設立之獨立財產，其設立須有享祀人、設立
    人及獨立財產之存在，享祀人僅係公業所祭祀之祖先，並非公業之所有人，又公
    業之派下權之取得，原則上以祭祀公業之設立人及其繼承人為限，縱係享祀者之
    後裔，仍非當然取得派下權。且祭祀公業係屬派下全體公同共有祀產之總稱，故
    由土地登記簿所登記之祭祀公業名義，無從證明設立人、祀產來源及作為派下權
    認定之依據，上訴人援引土地登記簿謄本記載祭祀公業劉嘉文，而主張系爭土地
    為劉嘉文所有，並認劉嘉文之所有子孫均應享有派下權利，尚屬無據。」（最高
    法院八十五年台上一四九五號判決參照），故上訴人雖主張台北市○○區○○段
    一小段八四地號等四筆土地，經上訴人多方查訪，得知上開四筆土地原地號分別
    為上塔悠二二二、二二二─一、二二二─二、二二三地號，經查上開土地日據時
    期土地台帳資料顯示，二二二─一、二二二─二地號於昭和五年（即民國十九年
    ）五月十日處分，下方業主乙欄記載「祭祀公業謝合成」，迨至昭和八年（即民
    國二十二年）列載「八年地租改正，八年六月十日處分」，下方業主乙欄再列「
    管理」「謝烏獅」字樣，顯係並非被上訴人所稱其先祖謝烏獅於民前十八年出資
    置產並自任管理人云云，並無可採。再者，上訴人主張系爭公業祠堂係設在上訴
    人所有之土地上，上訴人就系爭公業自有派下權云云，惟查，該祠堂是否確為系
    爭公業所有或所建，尚且未見上訴人舉證，縱使該祠堂為系爭公業所有或所奉祀
    ，然祠堂坐落之土地不必然為系爭公業、派下或派下繼承人所有（土地所有權得
    因法律行為而移轉），而祠堂與土地所有權人間之關係亦不一而足（可能係租用
    、借用、甚或為無權占有），是則上訴人欲僅憑系爭公業祠堂係設於上訴人所有
    之土地上一節，即逕認其為系爭公業之派下，亦無可取。
  (四)至於上訴人所提出之剪報影本、土地登記謄本、謝王仔戶籍謄本、謝呂氏西戶籍
    謄本、葉金戶籍謄本、謝文戶籍謄本、謝番戶籍謄本、墓碑照片二張、祭祀公業
    謝合成財產清冊等證據，經審酌均不足以證明上訴人與系爭公業之關係，且其墓
    碑照片上亦僅刻載「孝男三大房立石」，並未載明其姓名，自亦無法證明其為上
    訴人主張之謝純良、謝泉及謝和尚等三人；而上訴人於原審提出所謂「祖宗牌位
    記載」照片及譯本等（見原審卷第一八○至一八二），用以證明供奉於公廳之祖
    宗牌位，上訴人高祖父謝興旺及曾祖父母謝純良、謝林氏月等皆列名其中云云，
    惟被上訴人抗辯其為私文書，應由上訴人舉證，上訴人又未提出該文書原本並證
    明文書為真正，且文書照片，模糊無從辨認，依法難謂有證據能力，是上訴人主
    張其為系爭公業之派下，即屬無據。
五、綜上所述，本件上訴人主張其為系爭公業之派下，為不足採，被上訴人抗辯上訴
    人不能證明其與系爭公業之關係，尚屬可信。是則上訴人執此主張其為系爭公業
    之派下云云，自屬無據。從而，上訴人主張本於繼承之法律關係，請求確認上訴
    人就祭祀公業謝合成有派下權存在，為無理由，不應准許。原審為上訴人敗訴之
    判決，並無不合。上訴意旨指摘原判決不當，求予廢棄改判，為無理由，應予駁
    回。
六、本件事實已臻明確，兩造其餘攻擊防禦方法及舉證，經審酌與判決結果不生影響
    ，爰不一一論述，併此敘明。
據上論結，本件上訴為無理由，依民事訴訟法第四百四十九條第一項、第七十八條，
判決如主文。
中      華      民      國    八十九    年      五      月      九      日
                                臺灣高等法院民事第十一庭
                                    審判長法  官  吳  景  源
                                          法  官  滕  允  潔
                                          法  官  連  正  義
右正本係照原本作成。
如不服本判決，應於收受送達後二十日內向本院提出上訴書狀，其未表明上訴理由者
，應於提出上訴後二十日內向本院補提理由書狀（均須按他造當事人之人數附繕本）
上訴時應提出委任律師或具有律師資格之人之委任狀；委任有律師資格者，另應附具
律師及格證書及釋明委任人與受任人有民事訴訟法第四百六十六條之一第一項但書或
第二項（詳附註）所定關係之釋明文書影本。
中      華      民      國    八十九    年      五      月      十一    日
                                          書記官  張  永  中
附註：
民事訴訟法第四百六十六條之一（第一項、第二項）：
對於第二審判決上訴，上訴人應委任律師為訴訟代理人。但上訴人或其法定代理人具
有律師資格者，不在此限。
上訴人之配偶、三親等內之血親、二親等內之姻親，或上訴人為法人、中央或地方機
關時，其所屬專任人員具有律師資格並經法院認為適當者，亦得為第三審訴訟代理人
。


司法院資訊處製作；財團法人民間司法改革基金會備份。
